【裁判字號】    95,繼,2053
【裁判日期】    951130
【裁判案由】    選任遺產管理人
【裁判全文】
臺灣板橋地方法院民事裁定  95年度繼字第2053號
聲  請  人  臺北縣樹林市農會
法定代理人  乙○○
代?理?人
兼
送達代收人  甲○○
上列聲請人聲請對被繼承人丁○○選任遺產管理人事件，本院裁
定如下：
    主  文
選任財政部國有財產局台灣北區辦事處為被繼承人丁○○（男、
民國○○○年○月○日生、身分證統一編號：Ｚ0000000
00號、生前最後設籍台北縣樹林市○○街十號二樓、民國九十
五年一月二十五日死亡）之遺產管理人。
程序費用由被繼承人丁○○之遺產負擔。
    理  由
一、按繼承開始時，繼承人之有無不明，而無親屬會議或親屬會
    議未於一個月內選定遺產管理人者，利害關係人或檢察官得
    聲請法院選任遺產管理人，並由法院依公示催告程序，定6
    個月以上之期限，公告繼承人，命其於期限內承認繼承；又
    被繼承人之所有繼承人均拋棄其繼承權者，亦準用關於無人
    承認繼承之規定，民法第1177條、第1178條第2 項、第1176
    條第6 項分別定有明文。
二、本件聲請意旨略以：聲請人之債務人即被繼承人丁○○於民
    國95年1 月25死亡，其於生前，以土地分別設定本金最高限
    額抵押權新台幣600 萬元及1080萬元予聲請人，作為其向聲
    請人借款之擔保，目前尚餘新台幣500萬元及8,877,475元已
    全部到期未蒙清償，惟被繼承人丁○○死亡後，其所有繼承
    人均已向法院聲明拋棄繼承，為期合法順利處分被繼承人名
    下之財產以清償債務，特聲請均院選任林代書敬益為本件被
    繼承人丁○○之遺產管理人，以利程序之進行等語。
三、本件聲請人主張被繼承人丁○○於民國95年1 月25日死亡，
    就其繼承人中第一、二、三順序繼承人即直系血親卑親屬、
    父母、兄弟姊妹均已拋棄繼承，第四順位祖父母均已死亡，
    已無其他繼承人，而聲請人為被繼承人之債權人之事實，業
    據其提出戶籍謄本、被繼承人之繼承系統表、板院輔家科春
    穎字第37577 號函、借據、抵押權設定契約書、他項權利證
    明書影本等件為證，且經繼承人丙○○等六人到庭陳明（見
    本院95年11月28日非訟事件筆錄），另據本院依職權調取本
    院95年度繼字第595 號、95年度繼字第982 號、95年度繼字
    第1232號、95年度繼字第1270號、95年度繼字第1386號拋棄
    繼承案宗卷核閱無訛，是認該聲請人主張被繼承人所有繼承
    人均已拋棄繼承之事，堪信為真實。
四、次按國有財產局係依國有財產法第9 條設立之機關，依法綜
    理國有財產事務，而所謂國有財產，係指國家依據法律規定
    或基於權利行使，或由於預算支出，或由於接受捐贈所取得
    之財產，又該法所指之權利，則係指地上權、地役權、典權
    、抵押權、礦業權、專利權、著作權、商標權及其他財產上
    之權利而言，此觀國有財產法第2 條第1 項、第3 條第1 項
    第4 款規定自明，是國家「依據法律規定．．．所取得之財
    產」、「財產上之權利」，均屬國有財產之範圍，而為國有
    財產局職掌之業務範圍。而民法第1185條無人承認繼承之賸
    餘財產，歸屬國庫之規定，賦予國庫對於將來遺產之歸屬有
    期待權（參見院字第2213號解釋意旨），解釋上應屬上開國
    有財產法所定依據法律規定取得之財產權之一種，故法院通
    知國有財產局有此種國家依法應得之期待權時，國有財產局
    依國有財產法之職掌，即應積極辦理。
五、末按聲請法院選任遺產管理人，法院具有裁量權，不受聲請
    人所為聲明之拘束，可依職權選任適當之遺產管理人。經查
    ，本件被繼承人丁○○死亡後，其第一、二、三順序繼承人
    均拋棄繼承，第四順序繼承人祖父母均已死亡，無人得以繼
    承被繼承人之遺產等情，既如前述，且未於繼承開始後由親
    屬會議在一個月內選任遺產管理人等情，亦據繼承人丙○○
    等六人到庭陳明（見本院95年11月28日非訟事件筆錄），本
    院審酌被繼承人丁○○尚有遺產亟待管理等情，依前開司法
    院之解釋及國有財產法之規定，並斟酌遺產管理人之職務，
    依民法第1179條之規定，其程序相當複雜，任務頗為繁重，
    雖聲請人聲請選任林代書敬益為本件被繼承人丁○○之遺產
    管理人，惟本院審酌林代書敬益係受聲請人委託擔任本件被
    繼承人遺產管理人，且聲請人付林敬益新台幣七萬元，此業
    據代書林敬益陳明在卷（參見同上筆錄），核與聲請人代理
    人所述相符，為期程序之公正、公信起見，本院認以選任財
    政部國有財產局台灣北區辦事處為被繼承人丁○○之遺產管
    理人為適當。
六、至被繼承人之繼承人既均拋棄繼承，其遺產依民法第1176條
    第6 項準用關於無人承認繼承之規定，依同法第1185條規定
    ，於清償債權並交付遺贈物後，如有賸餘，應歸屬國庫。
七、依非訟事件法第21條第2項，民事訴訟法第78條、第95條，
    裁定如主文。
中    華    民    國    95    年    11    月    30    日
                  家事法庭  法  官  劉大衛
以上正本證明與原本無異。
如不服本裁定應於送達後10日內向本院提出抗告狀。
中    華    民    國    95    年    11    月    30    日
                            書記官  劉佳香


司法院資訊處製作；財團法人民間司法改革基金會備份。
